臺灣桃園地方法院民事判決　　　　　　 93年度簡上字第165號
上　訴　人　丁○○
訴訟代理人　陳鄭權律師
複　代理人　丁俊和律師
被　上訴人　戊○○
訴訟代理人　許明桐律師
　　　　　　許時誕
上列當事人間請求排除侵害事件，上訴人對於中華民國93年7月
30日本院中壢簡易庭92年度壢簡字第1039號第一審判決，提起上
訴，本院於民國94年8月2日言詞辯論終結，判決如下：
    主  文
原判決廢棄。
被上訴人在第一審簡易之訴駁回。
第一、二審訴訟費用由被上訴人負擔。
    事實及理由
一、被上訴人起訴主張：坐落於桃園縣平鎮市○○段東勢小段53
    5 地號土地及其上建物，即同小段4163建號（門牌號碼：桃
    園縣平鎮市東勢里23鄰東勢30之22號）房屋（建物層次5 層
    ，總面積175.72平方公尺，1 層36.25 平方公尺、2 層42.4
    7 平方公尺、3 層41.62 平方公尺、4 層41.62 平方公尺、
    5 層13.76 平方公尺，附屬建物陽台6.34平方公尺、雨遮4
    平方公尺，權利範圍全部，下稱系爭房地），原登記名義人
    為訴外人葉日銘，嗣經被上訴人與訴外人乙○○之仲介，訴
    外人葉日銘與訴外人廖文權就系爭房地成立買賣契約，並將
    系爭房地於民國91年12月9 日以買賣為由，移轉登記予訴外
    人廖文權。嗣訴外人廖文權欲就系爭房地行使所有權，遭上
    訴人以系爭房地為訴外人亞士都建設股份有限公司（下稱亞
    士都公司）所有，並信託在訴外人葉日銘名下為由，毀損門
    鎖將物品搬入屋內，占有使用系爭房地。訴外人廖文權將系
    爭房地再以買賣為由，移轉登記予被上訴人，惟被上訴人欲
    使用系爭房地，仍遭上訴人以更換門鎖等強暴脅迫之手段無
    權占有系爭房地。惟縱訴外人亞士都公司與訴外人葉日銘間
    存有信託關係，惟既未經登記，不具公示性，效力僅及於契
    約當事人間，第三人自可不受其拘束。且訴外人亞士都公司
    早於90年9 月6 日停業並經主管機關命令解散，營業地址亦
    非系爭房地之住址。又訴外人亞士都公司前負責人即證人丙○○證稱其係全權授權上訴人處理，即應屬委任關係，依最
    高法院86年度台上字第1049號判決意旨，因委任關係而占有
    ，應為直接占有人而非占有輔助人，故上訴人應為直接占有
    人。另依舉證責任分配言，若無權占有人抗辯其即為他人之
    輔助占有人，應就渠等確有占有輔助之內部關係負舉證之責
    。且證人丙○○自承其已於88、89年間辭退訴外人亞士都公
    司之負責人一職，則其授權予上訴人之權亦應終止。爰依民
    法第767 條之規定，提起本件訴訟，請求上訴人遷讓系爭房
    屋返還被上訴人等語。並為答辯聲明：(一)駁回上訴。(二)追加
    原審被告亞士都公司（本院另以裁定駁回之）。
二、上訴人辯稱：系爭房地原為訴外人亞士都公司所有，並信託
    登記予訴外人葉日銘。惟訴外人葉日銘將系爭房地出售予訴
    外人廖文權並為移轉登記，係屬無權處分。此外，目前置放
    於系爭房地內之物品，為訴外人亞士都公司所有，即實際之
    占有人應為亞士都公司而非上訴人。上訴人之使用或占有系
    爭房地乃受訴外人亞士都公司負責人即證人丙○○之指示而
    為輔助占有。依民法第942 條後段規定，上訴人係基於類似
    僱傭關係而占有等語，資為抗辯。並聲明：(一)原判決廢棄。
    (二)被上訴人在第一審之訴駁回。
三、兩造不爭執部分：系爭房地原登記名義人為訴外人葉日銘，
    嗣後由訴外人葉日銘出賣予訴外人廖文權，訴外人廖文權再
    出賣予被上訴人，即被上訴人現為系爭房地之所有權人。
四、兩造爭執部分：系爭房地究係上訴人親自為事實上之管領，
    抑是基於特定之從屬關係，受訴外人亞士都公司指示而為占
    有即輔助占有? 經查：
    (一)按民事訴訟如係由原告主張權利者，應先由原告負舉證之
      責任，必須證明其為真實後，被告於其抗辯事實，始應負
      證明之責任，若原告先不能舉證以證實自己主張之事實為
      真實，則被告就其抗辯事實即令不能舉證，或所舉證據尚
      有疵累，亦應駁回原告之請求。查被上訴人就其主張系爭
      房地係由上訴人自己占有之事實，固舉證人乙○○以為證
      明方法，惟證人乙○○於原審所為之證述：「．．．在點
      交時，我們陪同原告（指被上訴人）到場點交，在場時有
      一位被告（指上訴人）員工的人在裡面，說是他們老闆（
      丁○○）他住在裡面，我們請他搬走，．．．」（詳原審
      93年2 月17日言詞辯論筆錄），惟證人乙○○於本院94
      年1 月12日準備程序期日到庭證述：「（問：當時房屋所
      有權移轉之後，有無到現場辦理點交？請就點交過程始末
      陳述。）有。我到現場時，發現有人在裡面，但之前帶買
      主去現場看的時候，都是空屋，點交時發現有不認識的人
      在裡面，裡面有一些破舊的沙發、床墊，是否有辦公桌椅
      已不記得了，只記得客廳堆置了很多東西，當時現場滿凌
      亂的。當時葉日銘在場，有跟現場人員講話，內容我不知
      道，我在安撫被上訴人．．．當天那個人有帶隨身衣物
      出來，現場的堆置物葉先生有答應說要處理，隨後回公司
      繳納尾款，當日就算點交完成．．．」、「（問：是否知
      悉屋內堆置之物品為何人所有？離開現場時，是否確定房
      屋已清空？）．．．我們針對葉日銘先生，葉先生說不是
      他的，但他說他會處理，我也不知道是誰的。我們回公司
      時，東西還沒搬，我們沒有在現場等他搬。．．．」等語
      ，可證，證人乙○○所為之證述，至多僅能證明系爭房地
      於點交當時，現場客廳堆置很多東西，有一不認識的人在
      裡面，尚難據該現場之人稱其老闆（指上訴人）住在裡面
      ，即遽認系爭房地係由上訴人自己占有使用。再參酌證人
      即亞士都公司之前任負責人丙○○於本院94年2 月23日之
      準備程序期日到庭所為之證述：「我曾是亞士都公司負責
      人，當時上訴人也是我的員工，但我於88、89年左右辭退
      負責人身分，現在也不是亞士都員工。」、「（問：平鎮
      市東勢是何人使用？）原本是亞士都在使用，因亞士都是
      在作房屋預售業務，故在那邊有放一些辦公桌椅，由上訴
      人負責，當時那邊並有銷售小姐在辦公，當時是當接待中
      心並沒有人住宿在那裡。」、「（問：上訴人是以何身分
      在系爭房地處理事務？）以員工身分。」、「（問：除前
      稱銷售人員外還有無其他員工在系爭房地？）應該沒有，
      全部都是公司委託上訴人處理。」、「上訴人有無請領亞
      士都的薪資？）無，實報實銷，應酬交通費請多少付多少
      ，沒有額外給付薪資。」、「（問：有無幫上訴人印名片
      ？）有，但沒有掛頭銜，只有公司名稱與姓名。」、「
      ．．．我全權授與上訴人處理，所有的事情都是上訴人告
      訴我的。」等情，益證上訴人應係受訴外人亞士都公司之
      負責人丙○○指示而占有使用系爭房地，故除非指示占有
      關係嗣後經終止或解除，否則自不因訴外人亞士都公司之
      負責人異動或停止營業而當然消滅，況亞士都公司新任之
      負責人甲○○於本院94年7 月13日準備程序期日亦到庭證
      述：「我是掛名負責人，真正的負責人是丁○○的太太丙○○。」、「我只掛名，並不干涉公司事務，我從未擔任
      任何職務。」，是縱亞士都公司自89年9 月30日起已變更
      負責人為證人甲○○，惟新任負責人甲○○既從未對上訴
      人表示終止或解除前任負責人丙○○對其所為之指示，上
      訴人占有使用系爭房地應仍係基於特定之從屬關係，受訴
      外人亞士都公司負責人丙○○之指示而為占有。
    (二)次按受僱人、學徒或基於其他類似之關係，受他人指示，
      而對於物有管領之力者，僅該他人為占有人，民法第942
      條定有明文。輔助占有人對於標的物雖係物理上之事實支
      配者，然社會觀念上不認其為獨立之事實支配，故輔助占
      有人類似占有人之手足，非占有人，因之，依占有之規定
      所得享有之利益，所受之保護，或應負擔之不利益，原則
      上為該指示之他人享有與負擔之。本件上訴人占有使用系
      爭房地既係受訴外人亞士都公司之指示，已如前述，則依
      前揭規定，應認系爭房地之占有人係訴外人亞士都公司，
      而上訴人僅為訴外人亞士都公司之占有輔助人。上訴人既
      僅屬占有輔助人，而非占有人，自不負擔占有之不利益，
      即不構成無權占有，是被上訴人以上訴人無權占有系爭房
      屋為由，請求上訴人遷返還系爭房屋，於法即未合。
五、綜上所述，上訴人辯稱系爭房屋之占有人係訴外人亞士都公
    司，其僅係輔助占有人，應為可採。從而，被上訴人請求上
    訴人遷讓返還系爭房屋，為無理由，不應准許。原審判命上
    訴人應將系爭房屋遷讓返還被上訴人，自有未洽。上訴意旨
    指摘原判決不當，求予廢棄改判，為有理由，自應由本院予
    以廢棄改判，如主文第2 項所示。
六、本件事證已臻明確，兩造其餘攻擊防禦方法及提出之各項證
    據，經審酌後，認與本件判決之結果無礙，爰不予以一一論
    述，併此敘明。
七、結論，本件上訴為有理由，依民事訴訟法第436 條之1 第3
    項、第450 條、第78條，判決如主文。
中　　華　　民　　國　　94　　年　　8　　月　 16　　　日
                  民事第一庭審判長法　官　郭琇玲
                                  法　官　賴惠慈
                                  法　官　林淑鳳
上列正本證明與原本無異。
不得上訴。
中　　華　　民　　國　　94　　年　　8 　　月　16 　　日
                                  書記官　黃楓茹
